【裁判字號】    90,再,103
【裁判日期】    901101
【裁判案由】    所有權移轉登記
【裁判全文】
臺灣高等法院民事判決  九十年度再字第一○三號
    再審  原告  辛○○
                庚○○
                壬○○
                己○○
    再審  被告  甲○即陳甲○.
                乙○○
                戊○○
                丁○○
                丙○○
右當事人間請求所有權移轉登記等事件，再審原告對於中華民國九十年八月二十六日
本院八十九年度再字第一○八號確定判決提起再審之訴，本院判決如左：
    主    文
再審之訴駁回。
再審訴訟費用由再審原告負擔。
    事    實
甲、再審原告方面：
壹、聲明：
  一、本院八十九年度再字第一○八號確定判決廢棄。
  二、右廢棄部分，本院八十八年再更(一)字第六號確定判決、八十四年度重上更(一)字
      第一二四號民事確定判決關於撤銷再審原告庚○○、辛○○、己○○、壬○○
      等就坐落宜蘭縣五結鄉○○段一三八六號土地（以下簡稱系爭土地）所為撤銷
      贈與行為及塗銷該土地贈與登記以及辦理所有權移轉登記於再審被告部分廢棄
      。並駁回再審被告第一審之訴。
貳、陳述：
  一、系爭不動產糾紛，再審被告起訴請求對繼承之系爭十二筆土地登記為其個人所
      有，因系爭土地未辦理分割登記，為全體繼承人公同共有，依民法第七百五十
      九條、第一千一百五十一條規定，自不得就遺產之特定部分請求登記為其個人
      所有，原第一、二、三審及八十四年重上更(一)字第一二四號未予查明，即予判
      決，適用法規顯有錯誤，顯有民事訴訟法第四百九十六條第一項第一款之再審
      理由。
  二、本件再審之訴訟標的，是民國四十年訴外人林笑向原地主藍綠淮所購買十二筆
      土地之一筆（即坐落宜蘭縣五結鄉○○段第一三八六號土地），依據三十五年
      國民政府所增訂土地法第三十條規定：「私有農地所有權移轉，其承受人以承
      受後能自耕為限」。當時國民政府為實施都市平均地權及農地三七五減租耕者
      有其田政策，農地之買賣乃受土地法第三十條嚴格管制，至民國四十四年才放
      寬「自耕」之解釋，惟本件買賣問題並非承買人自耕能力問題，而是承買人購
      買私有農地出租給佃農，已明顯違反土地法之強行規定其買賣行為自始無效，
      自有民事訴訟法第四百九十六條第一項第一款之適用法歸顯有錯誤之再審事由
      。
  三、本院八十九年度再字第一○八號再審事件與本院八十九年上更(四)字第三八三號
      民事判決，同一時間繫屬於同一庭，同一法官，不同者在於更審時王聖惠法官
      為受命法官，再審事件時為審判長，王法官既認定再審事件所主張廢棄之八十
      四年重上更(一)字第一二四號民事判決，為八十八年上更(四)字第三八三號之前審
      ，係同一案件，則八十四年重上更(一)字第一二四號確定判決部分，對八十八年
      上更(四)字第三八三號有既判力。該再審事件與上更(四)事件同時繫屬同一法庭，
      應合併審理，但後繫屬之更審案件反而先審理判決，後判決之再審案件當受上
      更(四)案件之影響，而有偏頗之虞，顯有民事訴訟法第四百九十六條第四款依法
      律或裁判應迴避之法官參與裁判者之再審事由。
乙、再審被告方面：
    本件未通知再審被告，故無再審被告之陳述及聲明。
    理    由
一、本件再審原告主張：原確定判決之買賣問題並非承買人自耕能力問題，而是承買
    人購買私有農地出租給佃農，已明顯違反土地法之強行規定其買賣行為自始無效
    ，有民事訴訟法第四百九十六條第一項第一款適用法規顯有錯誤之再審事由。又
    本院八十九年度再字第一○八號再審事件與本院八十九年上更(四)字第三八三號民
    事判決，同一時間繫屬於同一庭，不同者在於更審時王聖惠法官為受命法官，再
    審事件時為審判長，該再審事件與上更(四)事件同時繫屬同一法庭，應合併審理，
    但後繫屬之更審案件反而先審理判決，後判決之再審案件當受上更(四)案件之影響
    ，而有偏頗之虞，顯有民事訴訟法第四百九十六條第四款依法律或裁判應迴避之
    法官參與裁判者之再審事由。為此提起再審之訴等語。
二、按「民事訴訟法第三十二條第七款（舊）所定，推事曾參與該訴訟事件前審裁判
    者之迥避，係用以保障當事人審級之利益，如參與一審判決之推事復參與二審判
    決，或參與二審判決之推事復參與三審判決，則當事人對於審級之利益即有欠缺
    ，但如某判決業經上級法院廢棄，則該判決已失其存在，為該判決之推事更無迴
    避之可言。」、「民事訴訟法第三十二條第七款所謂更審前之裁判係指下級審之
    裁判經上級審廢棄發回更審時，該更審前最後一次之下級審裁判而言。」最高法
    院四八年台再字第五號、七四年台抗字第二○號分別著有判例可稽。至再審案件
    並無法律上之限制，自不得謂同一審級之法官參與再審，即影響於裁判上之效力
    （最高法院十八年上字第一六八號判例參照）。本件再審原告主張本院王聖惠法
    官，曾參與本件前審八十九年度再字第一○八號再審事件之審判長，復參與本件
    八十九年上更(四)字第三八三號民事事件之受命法官，顯有民事訴訟法第四百九十
    六條第一項第四款法官應迴避而參與裁判之再審事由云云。惟查，本院八十九年
    度再字第一○八號，係對於本院八十八年度再更一字第六號確定判決提起再審之
    訴案件，與本院八十九年上更(四)字第三八三號民事事件  (尚未確定)，兩者訴訟
    標的不同  (標的物之地號不同)，其訴訟程序因訴訟標的可分，是以一部分先確
    定，另一部分則尚在審理中，二件顯非同一案件，縱其原因事實相同，亦無法官
    曾參與該訴訟事件前審裁判，應自行迴避可言。本院王聖惠法官雖任八十九年上
    更(四)字第三八三號民事事件受命法官，當事人就另一確定之判決（本院八十八年
    再更(一)字第六號判決）提起再審之訴，王聖惠法官任該再審之訴之審判長，依前
    開判例所示，八十九年度再字第一○八號再審之訴之前審，並非八十九年度上更
    (四)字第三八三號判決，且無上下級審之關係，對於當事人之審級利益並無妨礙，
    無迴避之必要，再審原告指摘前審之再審判決有民事訴訟法第四百九十六條第一
    項第四款之再審理由，求予廢棄原確定判決，為無理由，應予駁回。
三、又按「民事訴訟法第四百九十六條第一項第一款所謂適用法規顯有錯誤者，係指
    確定判決所適用之法規顯然不合於法律規定，或與司法院現尚有效及大法官會議
    之解釋，或本院尚有效之判例顯然違反者而言，並不包括消極的不適用法規之情
    形在內，此觀該條款文義，並參照同法第四百六十八條將判決不適用法規與適用
    不當二者並舉之規定自明。」最高法院六○年台再字第一七○號著有判例可稽。
    採。又所謂適用法規顯有錯誤者，不包括認定事實錯誤之情形在內（最高法院六
    十三年台上字第八八○號判例參照）。再審原告主張：原確定判決之買賣問題並
    非承買人自耕能力問題，而是承買人購買私有農地出租給佃農，已明顯違反土地
    法之強行規定其買賣行為自始無效，有民事訴訟法第四百九十六條第一項第一款
    適用法規顯有錯誤之再審事由云云。惟查，本院八十九年度再字第一○八號確定
    判決，係對於本院八十八年度再更一字第六號確定判決提起再審之訴案件，並以
    「林笑等三人係合資購買系爭土地，而信託登記於林笑名義，五十八年間林笑將
    其所有之權利移轉予林萬、甲○二人，此為本件確定判決及本院八十九年上更(四)
    字第三八三號認定之事實，而林笑等三人買受系爭土地之原因既非無效，而系爭
    土地於四十二年間已變更地目為道，此為兩造所不爭，則林萬、甲○於五十八年
    間受讓林笑就系爭土地之權利，更無自耕能力始能承受之限制，其買賣原因自非
    無效，且此亦非本院再更(一)字第六號判決理由，是此部分自無適用法規顯有錯誤
    可言。」、「林笑等三人合資買賣系爭土地，而信託登記於林笑名義，其買賣原
    因及信託既非無效，則系爭土地地目為「田」或「道」，對於甲○等間之契約及
    嗣後之共有權移轉契約之效力，自不生影響。故再審原告雖然於判決確定後發現
    系爭土地地目為「田」之謄本，於該確定判決訴訟程序中，縱然予以斟酌亦不能
    為再審原告有利之判決，本院再更(一)字第六號判決因而駁回再審原告之訴，即無
    不合。」為理由，駁回再審原告提起之再審之訴。再審原告並未指出該確定判決
    所適用之法規有何顯然違反法律規定，或判例、解釋之情形，僅重覆前審之實體
    理由，並非可採。且林笑等人購地之目的在於出租或炒作農地云云，係屬認定事
    實問題，與法律之適用無涉，且此亦非本院八十九年再字第一○八號判決理由，
    。從而再審原告主張原確定判決適用法規顯有錯誤云云，顯無理由。
四、至於再審原告主張再審被告在第一審時聲明錯誤及不合法，及再審被告未辦理分
    割登記前，即主張土地特定持分之移轉，原第一、二、三審及八十四年重上更(一)
    字第一二四號判決未查明，顯屬錯誤判決等語，惟此均非八十九年再字第一○八
    號判決之內容，爰不予審酌，併此敘明。
五、據上論結，本件再審之訴為顯無理由，爰不經言詞辯論，判決如主文。
中      華      民      國    九十      年      十一      月     一     日
                                        民事第三庭
                                            審判長法  官  張  宗  權
                                                  法  官  陳  永  昌
                                                  法  官  蕭  艿  菁
右正本係照原本作成。
不得上訴。
中      華      民      國    九十      年      十一      月     一     日
                                                  書記官  尤  峰  惠


司法院資訊處製作；財團法人民間司法改革基金會備份。
